【裁判字號】    89,易,389
【裁判日期】    900411
【裁判案由】    詐欺
【裁判全文】
臺灣士林地方法院刑事判決                          八十九年度易字第三八九號
    公  訴  人  臺灣士林地方法院檢察署檢察官
    被      告  乙○○
右列被告因詐欺案件，經檢察官提起公訴（八十九年度偵緝字第七三號），本院判決
如左：
    主  文
乙○○意圖為自己不法之所有，以詐術使人將本人之物交付，處有期徒刑肆月，如易
科罰金以參佰元折算壹日。
    事  實
一、乙○○於民國八十六年六月間，已積欠大筆信用卡簽帳帳款，並依當時收入並無
    無支付會款之能力，竟意圖為自己不法所有，於民國八十六年六月十日，隱暪前
    情參加甲○○召組、每會每月會款新臺幣 (下同）一萬元、連同會首共計二十二
    會、會期自八十六年六月十日起至八十八年一月二十日止之互助會二會，使會首
    甲○○誤信其有繳交會款之真意及資力而同意其入會，乙○○並於同日第一會開
    標時，即以二千五百元標金標取會款，共計得款二十一萬元後，旋即因無力支付
    死會會款而一再延欠，而經甲○○多次催討亦僅陸續支付七萬五千元之會款，嗣
    乙○○更於八十八年一月起避不見面，致甲○○求償無門始知受騙。
二、案經被害人甲○○訴由臺灣士林地方法院檢察署檢察官發交臺北市政府警察局士
    林分局偵辦後移送臺灣士林地方法院檢察署檢察官偵查起訴。
    理  由
一、訊據被告乙○○固不否認於八十六年三月間及五月間，因家計負擔沈重，故曾以
    信用卡借款後無力清償導致信用卡遭到銀行強制停卡，又於八十六年六月間起參
    與甲○○所招組之互助會，並於第一會即投標、得標，取得會款計約二十一萬元
    ，嗣因無力繳納會款而積欠甲○○款項等情，惟堅決否認有何詐欺犯意，辯稱：
    當時是甲○○自動找伊參與互助會，初時並未立即同意，後因有友人提議投資餐
    廳，並欲付清前積欠銀行信用卡簽帳欠款，故同意參與，伊過去即曾參與甲○○
    所組互助會，與甲○○相識已有十餘年，甲○○對渠之經濟狀況知之甚詳，當初
    參加互助會時仍有固定工作，當時每月收入有二萬六千元，標會是打算投資餐廳
    賺錢改善生活及償債，後雖因故失去工作無力給付會款，但並未潛逃，迄今一直
    與甲○○聯絡希望分期清償，惟甲○○並未接受，伊實無何詐欺之行為云云。本
    院以：
  (一)被告前於八十六年三月十七日、同年五月九日、十三日，因無力繳納信用卡簽帳
    款項，致分別遭萬泰銀行、美國銀行及中國信託銀行將所持信用卡強制停卡，又
    於八十六年六月間，曾以本人及渠當時男友丁常昀名義參加甲○○所招組之互助
    會二會，並於互助會之第一次投標時，即以二千五百元之標金標取得會款二十一
    萬元，俟僅陸續給付會款七萬五千元後，即無力繳納，至今尚欠甲○○會款十餘
    萬元等情，業經被告自承不諱，而此部分所陳核與證人即被害人甲○○於偵、審
    中所為指述相符，此外並有財團法人金融聯合徵信中心八十九年三月七日金徵
    （業）字第一二一五號函附被告信用卡資料乙份、甲○○所提出附卷之互助會簡
    約乙紙、匯付會款予被告之中國商業信託銀行存入憑單（收執聯）二紙在卷可按
    。
  (二)又民間互助會原為無名契約（民法債編於八十八年四月二十一日修正公布後始增
    列第十九節之一，規範合會會首、會員間之權利義務關係），係民間所習見之調
    度資金方式，參加者之目的，除單純意在儲蓄者外，亦無非急用者周轉或籌資理
    財，此應為參加互助會者所共同認知，是認定被告是否「顯無資力」無法負擔定
    期之會款繳納義務，進而推論被告之詐欺意圖時，雖不能逕以參加合會當時有無
    資力為唯一之論斷依據，應併綜合考量標取會款之時間，及得標之後繳交死會會
    款之情形以為認定。至判斷被告是否有詐欺意圖之時點，應係以是否於互助會開
    始召集之初即無意付款，或參加時即顯無資力而無法負擔會款，竟隱瞞此一狀況
    ，致會首陷於錯誤而同意其參加加以認定。
  (三)本件依卷附被告勞工保險卡影本所示，被告於參與系爭互助會時，係在佳嘉股份
    有限公司任職，當時投保薪資僅為一萬七千四百元，雖以社會情況，投保薪資往
    往偏低，被告所陳當時薪資約有二萬六千元等情，不能逕認為不能採取，惟被告
    並同時陳稱，渠租屋每月即需花費七千元，則以被告當時收入，扣除房屋租金、
    生活費用等開銷，實無支付每月二萬元會款之能力。即依被告於本院調查證據時
    所陳：「（你八十六年三月、五月信用卡是欠多少錢被停卡？）壹張中國信託欠
    我欠六萬多元，壹張萬泰銀行我欠七萬多元，壹張美國銀行我欠三、四萬元」、
    「（以上金額都是當月消費的？）我從八十五年十一月開始使用預借現金，向中
    國信託借幾千元，金額是一直循環累積上去的，之前我就欠四、五萬元，之前大
    約是使用二、三年，因我薪資二萬多，還要拿出供家用不夠欠那麼多錢」（參見
    本院八十九年七月二十日訊問筆錄），則被告長期入不敷出，甚至以信用卡預借
    現金方式補足生活所需之不足，是當時確已無力按月支付會款亦屬無疑。
  (四)被告另辯稱係以標取之會款投資餐廳再以所得利益支付會款、改善生活云云，經
    本院傳喚被告所指餐廳負責人丙○○到庭為證稱並未邀請被告入股，僅曾雇用四
    、五個月等語，是被告所陳計畫以投資所得利益支付會款云云，顯屬無稽，不能
    認為可採。
  (五)至被告所稱甲○○對渠之資力知之甚詳乙節，經訊之甲○○堅稱並無此事，且衡
    情，即依當時互助會之民事法律關係而言，乃為會首與會員間個別之契約關係，
    若會員標得會款後無資力續付死會會款，會首即有墊付之風險，則會首焉有明知
    某會員顯然無力支付而仍允其入會之理，況被告就此亦無法提出任何可供調查之
    證據方法以時期說，是所辯與常情不符，亦屬不能採取。
  (六)綜上，被告於參加甲○○招組之系爭互助會時，既明知並無資力按期支付會款，
    竟隱瞞該情，參與系爭互助會，並旋於第一次標期標取會款，致許宜興陷於錯誤
    而交付會款二十一萬元，堪認係以詐術致使許宜興陷於錯誤而交付財物，所辯諸
    情均屬不能採取已如前述，其犯行已臻明確，應予依法論科。
二、核被告所為，係犯刑法第三百三十九條第一項之詐欺取財罪。爰審酌被告之智識
    程度、生活狀況、犯罪手段、目的、所生危害及其犯罪後卸責之態度，並尚未與
    被害人達成和解賠償損害等一切情狀，量處如主文所示之刑。
三、又被告行為後，刑法第四十一條業於九十年一月十日修正公布，同年月十二日生
    效，舊法規定犯最重本刑三年以下有期徒刑以下之刑之罪，而受六個月以下有期
    徒刑或拘役之宣告，因身體、教育、職業、家庭之關係或其他正當事由，執行顯
    有困難者，得易科罰金，修正後刑法第四十一條第一項規定，凡犯最重本刑五年
    以下有期徒刑以下之刑之罪，而受六個月以下有期徒刑或拘役之宣告，均得易科
    罰金，比較新舊法之規定，以修正後之新法有利於行為人，自應依刑法第二條第
    一項前段規定，適用裁判時之新法，併予宣告易科罰金之折算標準。
據上論斷，依刑事訴訟法第二百九十九條第一項、刑法第三百三十九條第一項、第二
條第一項前段、第四十一條第一項前段、罰金罰鍰提高標準條例第一條前段、第二條
判決如主文。
本案經檢察官黃惠玲到庭執行職務
中      華      民      國      九十      年        四      月    十一  日
                                臺灣士林地方法院刑事第一庭
            法  官  蕭  錫  証
右正本證明與原本無異。
如不服本判決，應於判決送達後十日內，向本院提出上訴狀。
                                          書記官
中      華      民      國      八十九      年      十    月    二十    日
附錄本案論罪科刑法條：
刑法第三百三十九條第一項


司法院資訊處製作；財團法人民間司法改革基金會備份。
